【裁判字號】    98,交聲,2361
【裁判日期】    980731
【裁判案由】    聲明異議
【裁判全文】
臺灣臺中地方法院交通事件裁定      98年度交聲字第2361號
原處分機關  交通部公路總局臺中區監理所臺中市監理站
異  議  人
即受處分人  甲○○
上列異議人因違反道路交通管理處罰條例案件，對於交通部公路
總局臺中區監理所臺中市監理站於民國九十八年七月十三日所為
之裁決（裁監稽違字第裁六一－ＨＤ0000000號裁決書）
聲明異議，本院裁定如下：
    主    文
原處分關於吊扣汽車駕駛執照拾貳個月部分撤銷。
甲○○重型機器腳踏車駕駛人駕駛重型機器腳踏車，經測定酒精
濃度超過規定標準，吊扣重型機器腳踏車駕駛執照壹年。
    理    由
一、原處分意旨略以：異議人即受處分人甲○○（下稱受處分人
    ）駕駛車牌號碼ＭＸ五－一九八號重型機車，於民國九十八
    年六月二十七日零時四十六分許，在臺中縣大里市○○路○
    段與元堤路口，因「經酒精測試器測得呼氣值每公升○．八
    五毫克，超過標準值每公升○．二五毫克」之違規，經臺中
    縣警察局霧峰分局內新派出所員警以中縣警交字第ＨＤ00
    00000號舉發違反道路交通管理事件通知單舉發。嗣受
    處分人於期限內到案，原處分機關遂於九十八年七月十三日
    以裁監稽違字第裁六一－ＨＤ0000000號裁決書，依
    道路交通管理處罰條例第三十五條第一項第一款之規定，及
    交通部九十七年九月二日交路字第○九七○○四一一五五號
    函、九十五年五月三日交路字第○九五○○三○六三九號函
    及九十四年九月十五日交路字第○九四○○五一四三三號函
    示，裁處受處分人吊扣汽車駕照十二個月，施以道安講習（
    罰鍰部分依刑事判決予不罰），逾期則依裁決書處罰主文規
    定裁處，於法並無不合等語。
二、聲明異議意旨略以：受處分人違法酒駕案已據本院以九十八
    年度中交簡字第一二九三號判決在案，又受處分人已年近七
    十，現今已無業多年且而侍奉更年邁之雙親，為方便老人之
    照護，懇請准予免吊汽車駕照或准改以罰鍰論罰等語。
三、按「汽車駕駛人，駕駛汽車經測試檢定有酒精濃度超過規定
    標準者，處新臺幣一萬五千元以上六萬元以下罰鍰，並當場
    移置保管該汽車及吊扣其駕駛執照一年。」、「汽車駕駛人
    有飲用酒類或其他類似物後其吐氣所含酒精濃度超過每公升
    ○．二五毫克或血液中酒精濃度超過百分之○．○五以上者
    ，不得駕車。」，道路交通管理處罰條例第三十五條第一項
    第一款、道路交通安全規則第一百一十四條第二款分別定有
    明文。
四、次按道路交通管理處罰條例第六十八條業於九十四年十二月
    十四日修正，並自九十五年三月一日施行，修正前之道路交
    通管理處罰條例第六十八條規定：「汽車駕駛人，因違反本
    條例及道路交通安全規則之規定，受吊扣或吊銷駕駛執照處
    分時，吊扣或吊銷其持有各級車類之駕駛執照。」，其立法
    意旨在於違規行為對道路交通秩序之維持及道路交通安全已
    生較大之影響，故規定吊扣或吊銷其持有各級車類之駕駛執
    照，以限制其繼續駕車行駛道路之權利，其係屬駕駛行為之
    限制，並不因所持駕駛執照種類不同而有所差異。而修正後
    之道路交通管理處罰條例第六十八條規定：「汽車駕駛人，
    因違反本條例及道路交通安全規則之規定，受吊銷駕駛執照
    處分時，吊銷其持有各級車類之駕駛執照。」，其立法理由
    略以：「原條文將違法或違規駕駛人所持有各級車類之駕駛
    執照一併吊扣或吊銷，失之過酷，影響人民工作及生活甚鉅
    ，爰修正之」等語。故依修正後道路交通管理處罰條例第六
    十八條之規定，受吊扣駕駛執照處分，不再吊扣其持有各級
    車類之駕駛執照，僅於受吊銷駕駛執照處分時，始吊銷其持
    有各級車類之駕駛執照，而限縮修正前條文之適用範圍，即
    受吊扣駕駛執照處分，不再本條規定適用之列。是依上開規
    定受吊銷駕照處分者，仍維持吊銷其持有各級車類之駕駛執
    照，至於受吊扣駕照處分者，則僅吊扣其違法或違規當時所
    駕駛車輛之駕駛執照，不再吊扣其持有各級車類之駕駛執照
    ，其理甚明。惟若駕駛人並無持有或遭註銷該級車類之駕駛
    執照，並非即無從執行吊扣駕駛執照之處分而不罰，僅係如
    何為適當處分及執行之問題，否則徒使道路交通管理處罰條
    例第三十五條第一項第一款、第六十七條第六項規定形同具
    文（臺灣高等法院臺中分院九十七年度九月份刑事庭庭務會
    議紀錄、九十七年度交抗字第一四○四號裁定意旨參照）。
五、經查：
（一）本件受處分人持有汽車駕駛執照駕駛上開重型機車，經檢
      測後酒精濃度超過規定標準之違規事實，為受處分人所不
      爭執，亦有臺中縣警察局中縣警交字第ＨＤ000000
      0號舉發違反道路交通管理事件通知單（下稱舉發通知單
      ）、交通部公路總局臺中區監理所臺中市監理站裁監稽違
      字第裁六三－ＨＤ0000000號裁決書與送達證影本
      各一份附卷可稽，本件違規事實洵堪認定。
（二）又本件受處分人上開違規行為係發生於九十八年六月二十
      七日，自應適用修正後之道路交通管理處罰條例第六十八
      條規定。且修正後道路交通管理處罰條例第六十八條之規
      定，既將「吊扣」等字刪除，是依上開說明，受處分人受
      吊扣駕駛執照處分時，自不得再吊扣其持有各級車類之駕
      駛執照，故原處分機關於作成吊扣駕駛執照處分時，應就
      行為人所應吊扣之駕駛執照種類予以限定，始符合依法行
      政原則。而受處分人既係駕駛重型機車違反道路交通管理
      處罰條例第三十五條第一項第一款之規定，揆諸前揭法律
      規定及說明意旨，原處分機關依法即僅能吊扣其重型機車
      駕駛執照，並無得吊扣受處分人持有他級駕駛執照之依據
      ，自不得因受處分人未領有重型機車駕駛執照，即吊扣其
      汽車之駕駛執照以代之。是原處分機關以受處分人有上開
      違規行為，逕行裁處吊扣受處分人之汽車駕駛執照，已難
      謂係適法之處分。又上開處置方式，雖可能產生無照駕駛
      之駕駛人，反而較有照駕駛之駕駛人得受有毋需吊扣駕駛
      執照處罰利益之疑慮，然行政行為，採取之方法所造成之
      損害不得與欲達成目的之利益顯失均衡，為行政程序法第
      七條第三款所明定，本件受處分人目前並無重型機車駕駛
      執照可供吊扣，原處分機關因此吊扣受處分人汽車之駕駛
      執照，雖可達成完全杜絕受處分人將來繼續酒醉駕車之目
      的，惟亦同時造成剝奪受處分人駕駛汽車之結果，對其生
      活影響甚大，甚而危及其就業謀生問題，此所造成之損害
      ，與欲達成目的之利益（限制受處分人駕駛重型機車，以
      預防酒醉駕駛重型機車所造成之危害）顯失均衡，復與前
      揭道路交通管理處罰條例第六十八條之修法意旨亦不相符
      合，益見其處分違法之處，自有未恰。
（三）至原處分機關移送書雖援引交通部九十七年九月二日交路
      字第○九七○○四一一五五號函、九十五年五月三日交路
      字第○九五○○三○六三九號函及九十四年九月十五日交
      路字第○九四○○五一四三三號函示，認領有聯結車、大
      客車、大貨車或小型車駕駛執照，於駕駛重型機車而違反
      道路交通管理處罰條例第三十五條時，仍可吊扣其所持有
      之其他駕駛執照等語。惟按法官依據法律獨立審判，為憲
      法第八十條所明定，且依司法院大法官會議釋字第一三七
      號、第二一六號解釋意旨，各機關依其職掌就有關法規為
      釋示之行政命令，法官於審判案件時，固可予以引用，但
      仍得依據法律，表示適當之不同見解，並不受其拘束。而
      道路交通管理處罰條例第六十八條規定業經修正，且行政
      行為採取之方法所造成之損害不得與欲達成目的之利益顯
      失均衡，均如前述，準此，交通部前開函文於此自不宜再
      予援用，併予敘明。至上開交通部九十七年九月二日交路
      字第○九七○○四一一五五號函雖援引臺灣高法法院臺中
      分院九十七年度交抗字第一一八號及臺灣新竹地方法院九
      十六年度交聲字第一八二號等裁定，此僅係個案之法律見
      解，本院不受拘束，仍本於獨立確信之法律見解，就本案
      予以審酌。且依上開所述道路交通管理處罰條例第六十八
      條修正後即本件行為時之新法，既已將「吊扣各級車類」
      規定刪除，則本件原處分機關裁處吊扣受處分人汽車駕駛
      執照十二個月，顯逾道路交通管理處罰條例第六十八條規
      範。
六、綜上所述，受處分人確有騎乘重型機車「酒精濃度超過規定
    標準」之違規情形，亦僅得吊扣受處分人違規時所駕駛該級
    車類之駕駛執照即重型機車駕駛執照，自不能越級限制其駕
    駛汽車之權利。原處分機關未審酌及此，而為吊扣受處分人
    所持有之汽車駕駛執照十二個月之處分，即難謂合法，受處
    分人此部分異議雖無理由，然原處分既有前述違誤，仍應由
    本院將原處分關於吊扣汽車駕駛執照部分予以撤銷，並就該
    撤銷部分改諭知如主文第二項所示之處罰。至受處分人有無
    重型機車駕駛執照可供吊扣部分，係屬如何為適當處分及執
    行之問題，蓋不能因執行稍有困難，即置立法修正通過之條
    文不予遵守適用。至原處分關於施以道安講習部分，受處分
    人既未聲明異議，自不在本院審查範圍，附此敘明。
七、據上論斷，應依道路交通管理處罰條例第八十七條第二項，
    道路交通案件處理辦法第二十條前段規定，裁定如主文。
中    華    民    國    98    年    7     月    31    日
                      交通法庭  法  官  林慶郎
上正本證明與原本無異。
如不服本裁定應於送達後5日內向本院提出抗告狀（須附繕本）
。
                                書記官  黃士益
中    華    民    國    98    年    7     月    31    日


司法院資訊處製作；財團法人民間司法改革基金會備份。
